【裁判字號】    98,上易,130
【裁判日期】    990622
【裁判案由】    拆屋還地
【裁判全文】
臺灣高等法院臺南分院民事判決  98年度上易字第130號
上  訴  人  元大證券股份有限公司
法定代理人  乙○○
訴訟代理人  壬○○
            丑○○
上  訴  人  合作金庫商業銀行股份有限公司
法定代理人  子○○
訴訟代理人  己○○
            癸○○
            辛○○
            甲○○
被上訴人    丁○○
訴訟代理人  戊○○
            許世烜律師
複代理人    許安德利律師
上列當事人間請求拆屋還地事件，上訴人對於中華民國98年5月1
2日臺灣台南地方法院第一審判決（97年訴字第1263號）提起上
訴，本院於99年6月8日言詞辯論終結，判決如下：
    主  文
原判決廢棄。
被上訴人在第一審之訴及假執行之聲請均駁回。
第一、二審訴訟費用由被上訴人負擔。
    事  實
甲、上訴人元大證券股份有限公司（下稱元大證券公司）、合作
    金庫商業銀行股份有限公司（下稱合作金庫）方面：
一、聲明：(一)原判決不利於上訴人部分廢棄。(二)前項廢棄部分，
    被上訴人在第一審之訴及假執行之聲請均駁回。
二、陳述：除與原判決記載相同者引用之外，補稱略以：
  (一)元大證券公司部分：
    (1)按公寓大廈管理條例第25條第4項：「召集人無法依前項
      規定互推產生時，各區分所有權人得申請直轄市、縣（市
      ）主管機關指定臨時召集人…」其中所稱之「無法互推」
      ，應係指各區分所有權人就由誰擔任管理負責人乙事無法
      取得共識，或有兩人以上之區分所有權人欲擔任管理負責
      人，而各自均無法取得多數區分所有權人支持之情形，始
      須由縣（市）主管機關予以指定，惟本件各區分所有權人
      事實上已就由「上訴人、合作金庫股份有限公司、元富證
      券股份有限公司及丙○○」輪流擔任系爭大樓之管理負責
      人乙事取得共識，且該共識係經區分所有權人應有部份89
      %比例之同意，另8%被上訴人部份，因其屢受通知均不表
      示意見，由此可知，被上訴人就前開「互推」輪值管理負
      責人乙事，亦有「不為反對意見」之效果意思。故本件既
      已經合法程序「互推」管理負責人，自無再向縣（市）主
      管機關申請指定之必要，惟原審未就此詳加斟酌，遽認定
      所謂之「互推」，必須所有區分所有權人均到場並同意始
      可，實難謂非對管理條例前揭規範意旨之誤認。
    (2)按共有人與其他共有人訂立共有物分管之特約後，將其應
      有部分讓與第三人時，除該受讓人不知有分管契約，亦無
      可得而知之情形外，仍應受讓與人所定分管契約之拘束（
      最高法院九十三年度台上字第八六三號判決參照）。依最
      高法院八十三年台上字第一三七七號判決意旨，各共有人
      若有實際上劃定使用範圍，並對各自占有管領之部分，互
      相容忍，且對於他共有人使用、收益，各自占有之部分，
      未予干涉達一定時間者，即認各共有人間存在默示之分管
      契約。查系爭搭建物早於78年間所搭建，被上訴人係遲至
      96年9月始自其前手受讓本大樓之共有部分，期間歷時近2
      0年，被上訴人之前手就系爭搭建物不僅未表示異議，且
      符合默示分管契約中「互相容忍、未予干涉」之要件。
    (3)權利之行使，是否以損害他人為主要目的，應就權利人因
      權利行使所能取得之利益，與他人及國家社會因其權利行
      使所受之損失，比較衡量以定之。倘其權利之行使，自己
      所得利益極少而他人及國家社會所受之損失甚大者，非不
      得視為以損害他人為主要目的，此乃權利社會化之基本內
      涵所必然之解釋(最高法院71年台上字第737號判例參照）
      。上訴人於頂樓搭建物，未阻止住戶之逃生要道，且其中
      之冷卻水塔及冷氣管，係供上訴人空調系統之用，乃露天
      機電設備，無須申請執照即能裝設，實難想像有如何增加
      大樓結構負擔之情形，若拆除將使上訴人之分公司無空調
      使用，進而支出各項費用數百萬元，上訴人損失甚大，而
      被上訴人卻未得利益，被上訴人之權利行使，違反民法第
      148條之情形。
  (二)合作金庫部分：
    (1)按共有物未分割前，各共有人實際上劃定範圍使用共有物
      者，乃屬一種分管性質；共有物分管之約定，不以訂立書
      面為要件，分管後，共有人雖仍維持共有之關係，但得依
      分管內容，就共有物之分管部分，為使用收益及管理，即
      取得管理權。又倘共有人間實際上劃定使用範圍，對各自
      占有管領之部分，互相容忍，對於他共有人使用、收益，
      各自占有之土地，未予干涉，已歷有年所，即非不得認有
      默示分管契約之存在；又共有人於與其他共有人訂立共有
      物分割或分管之特約後，縱將其應有部分讓與第三人，其
      分割或分管契約，對於受讓人仍繼續存在（高等法院九十
      二年重上字第三五三號判決參照）。又依最高法院九十七
      年度台上字第九○九號判決意旨，公寓大廈等集合住宅之
      共用部分或其基地之空地由特定共有人使用者，除別有規
      定外，應認共有人間已合意成立分管契約。倘共有人已按
      分管契約占有共有物之特定部分，他共有人嗣後將其應有
      部分讓與第三人，除有特別情事外，其受讓人對於分管契
      約之存在，通常即有可得而知之情形，而應受分管契約之
      拘束。查上訴人之玻璃纖維冷卻水塔（下稱系爭水塔）早
      於民國72年間成立分行時即設置使用迄今已逾二十年，被
      上訴人則是於96年9月始購入台南縣佳里鎮○○街83號（
      下稱系爭建物）六樓之二，被上訴人之前手就系爭水塔不
      僅未表示異議，且符合前述默示分管契約「互相容忍，未
      予干涉，已歷有年所」之要件。
    (2)大樓之區分所有人對於樓頂平臺非不可依其經濟目的所定
      用法使用之，且只要不違背共有部分之目的、性質及構造
      ，應無堅決禁止使用之理。系爭建物按「都市○○○道路
      套繪圖」中顯示，使用分區為商業區，其中第一層及第二
      層用途為辦公室，第三層至第七層用途為集合住宅，上訴
      人所使用之樓層既係位於系爭大樓之一層至二層樓，以之
      為辦公處所，自為法所允許。辦公大樓因樓層面積廣，出
      入人員眾多，並有大小不一之眾多隔間，故一般冷氣設備
      不敷使用，乃有設置中央空調之必要；則上訴人於其所有
      樓層設置中央空調，並裝設冷卻水塔，本屬依其所有辦公
      樓層之經濟目的使用所必需；再大樓屋頂平臺之用途一般
      係作為火災之避難場、電梯之機械室、冷暖房用設備、屋
      頂之出入口、避雷針、共同天線、火災時之通路；上訴人
      於大樓平台設置冷卻水塔，性質上屬冷暖房用設備，此並
      未變易平臺原來之性質、構造，自與大樓平臺之一般用法
      無違；使用面積約五點七二平方公尺，相較於屋頂平台整
      體面積而言比例甚小，對於大樓之原始設計及整體外觀並
      無破壞，而其使用之面積對於大樓之屋頂作為火災避難場
      、屋頂出入口，及各種逃生避難救援之管道、通路等，並
      無妨礙。再者，有關建築物屋頂上裝設空調系統使用之冷
      卻水塔，如無頂蓋或其他遮蔽物，得視為建築技術規則設
      計施工編所稱之露天機電設備（內政部72年6月6日台內營
      字第159439號解釋令參照）。依法無執照即能裝設，本非
      屬違建，故上訴人設置冷卻水塔之行為，尚難認已逾越屋
      頂平臺之設置目的與通常使用方法且有任何「增加大樓結
      構負擔」之情形。
三、證據：援用原審提出之証據。
乙、被上訴人方面：
一、聲明：上訴駁回。
二、陳述：除與原判決記載相同者引用之外，補稱略以：
  (一)所謂默示之意思表示，係指依表意人之舉動或其他情事，足
    以間接推知其效果意思者而言，若單純之沈默，則除有特別
    情事，依社會觀念可認為一定意思表示者外，不得謂為默示
    之意思表示（最高法院二十九年上字第七六二號判決參照）
    。是以單純之沈默，與默許同意之意思表示不同，權利人對
    無權占用人之使用未加異議，依社會通念而言，僅係單純沈
    默未為制止之消極行為，要難推認其有默許同意使用之效果
    意思，而發生默示同意之效力。準此，系爭建物除兩造外之
    其他共有人雖多年來未對二位上訴人占用系爭建物頂樓搭建
    玻璃纖維冷卻水塔及鋼架鐵皮屋、玻璃纖維冷卻水塔和冷氣
    管之行為，未積極行使權利表示異議，惟其情形應僅係單純
    之沈默，故要難僅憑被上訴人之前手或其他區分所有權人之
    單純沈默，而遽認系爭建物共有人間已就上訴人二人得專用
    樓頂平台特定部分成立默示之分管契約。
  (二)上訴人元大證券公司雖於95年4月1日以召集人身分召開區分
    所有權人會議，惟依公寓大廈管理條例第二十五條第四項有
    其召集程序之法定程序要求，歷次決議須由有權召集之人為
    之，但上訴人提出「聯芳大樓」歷次會議紀錄中，均未踐行
    法定程序，有上訴人提出之聯芳大樓公共設施管理會95年12
    月22日等會議記錄在卷足佐，可見會議內容因不符法定程序
    而不應生效力。是以95年4月1日該次會議紀錄固記載「大樓
    樓頂平台係屬避難平台，是為緊急避難時逃生的平台，除現
    有搭建外，往後應不得搭建，以利緊急逃生之使用」等語，
    惟觀該次會議之住戶簽認者並非全體區分所有權人，應不生
    效力，上訴人自不受該次會議決議內容之拘束。
  (三)有區分所有權人就共有部分有專用權者，仍應本於共有物本
    來之用法，依其性質、構造使用之，且無違共有物之使用目
    的始為合法。系爭建物樓頂平台之構造設計一般均供作逃生
    避難及共用水塔、管線、公共設施安設等使用，又為免影響
    建物載重設計而危其安全，樓頂平台亦不容許任意加蓋增建
    物。上訴人元大證券公司於系爭建物樓頂平台加蓋鋼架鐵皮
    屋，已違平台原有之構造及功能，且亦違反建築法令之規定
    ，此有被上訴人提出之台南縣佳里鎮公所違章建築查報單可
    查，揆諸公寓大廈管理條例第八條第一項及第九條第一項、
    第二項、第三項之規定，住戶對共用部分之使用應依其設置
    目的及通常使用方法為之，但另有約定者固得從其約定，惟
    其約定事項依法並不得違反建築法令之規定。因之，系爭建
    物區分所有權人縱就共有部分約定由特定區分所有權人之上
    訴人元大證券公司搭建鋼架鐵皮屋專用，其約定已違反公寓
    大廈管理例第九條第三項之規定，依民法第七十一條規定，
    應屬無效，被上訴人亦不受該約定之拘束。
三、證據：援用原審提出之証據。
    理  由
一、被上訴人主張，坐落台南縣佳里鎮○里段1062地號土地（下
    稱系爭土地）及其上建號4392號，即門牌號碼台南縣佳里鎮
    ○○街83號之7層建物（下稱系爭建物），為伊與上訴人及
    訴外人元富證券股份有限公司、丙○○、庚○○等人共有，
    系爭建物之頂樓平面，上訴人元大證券公司於如原判決附圖
    所示A部分面積44.88平方公尺搭建鋼架鐵皮屋、B部分面積8
    3.41平方公尺搭建鋼架鐵皮屋及C部分面積5.72平方公尺裝
    設玻璃纖維冷卻水塔使用，上訴人合作金庫則於D部分面積5
    .72平方公尺裝設玻璃纖維冷卻水塔使用，上訴人均未經全
    體共有人之同意，即占用上開特定部分使用，侵害其共有權
    ，依民法第821條及第767條規定，伊得為全體共有人之利益
    ，為回復共有物之請求，爰請求判決命上訴人分別除去該地
    上物，將土地返還被上訴人及其他共有人全體等語。
二、上訴人則以，伊等分別於72年、78年間，搭建冷卻水塔及鐵
    皮屋使用，各共有人互相容認，未有爭議，已有分管使用之
    約定，95年4月各共有人亦議決頂樓平台除現有搭建外，不
    得再行搭建，再次確認分管約定，被上訴人於96年9月間始
    購買其應有部分，於購買當時早知悉有上開工作物可得而知
    有分管之約定，應受此分管契約之拘束，又被上訴人請求其
    拆除所獲得之利益甚少，造成伊損失巨大，有權利濫用之情
    事等語，資為抗辯。
三、本件兩造就下列事實，互不爭執：
  (一)系爭土地及系爭建物為被上訴人、上訴人、訴外人丙○○、
    元富證券股份有限公司及庚○○所共有。系爭建物為公寓大
    廈管理條例施行前已取得建造執照之公寓大廈。
  (二)訴外人京城商業銀行股份有限公司（下稱京城銀行）於93年
    6月18日依拍賣程序，向建物所有人陳櫻桂買受4389建號建
    物（含共同部分，即系爭建物）、向土地所有人黃三秦買受
    上開建物之基地。被上訴人於96年9月28日，向京城銀行買
    受取得，登記為系爭建物及基地之所有權人。
  (三)上訴人合作金庫，占用系爭建物第7層頂樓裝置冷卻水塔，
    即原判決附圖Ｄ部分面積5.72平方公尺。
  (四)上訴人元大證券公司占用系爭建物第7層頂樓搭建鋼架鐵皮
    屋，即原判決附圖Ａ部分面積44.88平方公尺，Ｂ部分鋼架
    鐵皮屋，面積83.41平方公尺，Ｃ部分冷卻水塔及冷氣管，
    面積5.72平方公尺。
  以上事實，有土地、建物登記第二類謄本、異動索引表、台南
  縣佳里地政事務所土地複丈成果圖可証（原審卷第8至16頁、1
  59至166頁、58至59頁），並經原審勘驗現場查明，有勘驗筆
  錄可按（同上卷第50至52頁），堪信為真實。
四、茲兩造所爭執者，無非係(一)上訴人占有系爭頂樓搭建鋼架鐵
    皮屋或冷卻水塔有無經共有人同意（即有無經他共有人同意
    ，是否成立默示分管契約），被上訴人應否受分管契約之拘
    束？經查：
  (一)上訴人元大証券公司主張，其於系爭建物頂樓搭建鐵皮屋及
    冷卻水塔，係於78年完成，已使用多年，已據其提出大富證
    券股份有限公司之相關發票及轉帳傳票（原審卷第136至137
    頁）為証，而合作金庫則主張，其裝設之冷卻水塔係於其佳
    里分行72年間成立時即裝設，查系爭建物係於71年11月17日
    為建物所有權第一次登記，上訴人合作金庫則係於同年12月
    30日取得其應有部分，此有系爭建物土地謄本可參（原審卷
    第13頁、第9頁），而系爭冷卻水塔係供中央空調系統使用
    ，在一般大型公司之辦公大樓、金融機構、行政單位之辦公
    場所均屬必要設備，是上訴人合作金庫主張，其於成立分行
    之72年間即已裝設該水塔，核與該水塔之照片係已使用多年
    之情形相符（本院卷(二)第20頁至23頁），是上訴人等分別主
    張，系爭鐵皮屋、冷卻水塔，係78年、72年間搭建裝設一節
    ，應屬可信。
  (二)被上訴人主張依公寓大廈管理條例第7條第1項第3款規定，
    上訴人不得主張就屋頂平台之特定部分有約定專用權云云，
    查：系爭建物既係於71年11月間即已完成建物所有權登記，
    依公寓大廈管理條例第55條第2項之規定，於84年6月28日該
    條例施行前已取得建照之公寓大廈，不受該條例第7條「不
    得約定專用部分」之限制，況且樓頂平台，係可約定為專用
    部分，此亦有台北市政府法規委員會95年9月21日北市法二
    字第0953248190號函可參（原審卷第101頁），被上訴人此
    部分主張，即無可採。
  (三)按共有物分管之約定，不以訂立書面為要件，亦不以共有人
    明示之意思表示為限，共有人默示之意思表示，亦包括在內
    。所謂默示之意思表示，除依表意人之舉動或其他情事，足
    以間接推知其有承諾之效果意思者外，倘單純之沉默，依交
    易上之慣例或特定人間之特別情事，在一般社會之通念，可
    認為有一定之意思表示者，亦非不得謂為默示之意思表示。
    （最高法院九十八年度台上字第二四二六號判決意旨參照）
    。又公寓大廈等集合住宅之買賣，建商與各承購戶約定，公
    寓大廈之共用部分或其基地之空地由特定共有人使用者，別
    有規定外，應認為共有人間已合意成立分管契約，倘共有人
    已按分管契約占用共有物之特定部分，各共有人間對於各自
    占有管領部分互相容認，對於他共有人所占有土地之使用管
    理未予干涉歷有年所，即非不得認有默示分管契約之存在，
    他共有人嗣後將其應有部分讓與第三人，除有特別情事外，
    其受讓人對於分管契約之存在，通常即有可得而知之情形，
    而應受分管契約之拘束（最高法院98年台上字第633號第108
    7號判決參照）。查：
    (1)系爭建物早於71年9月7日，即向台南縣政府申請取得使用
      執照，依該使用執照所示起造人，乃上訴人合作金庫、丙
      ○○建築師、陳益載等三人而已（本院卷(一)第51至52頁）
      ，其中合作金庫取得一、二、三層，而丙○○建築師取得
      6樓（被上訴人取得6樓之2，係96年9月向京城銀行買受）
      ，元富証券公司取得4、5樓（原審卷114至133頁，訴外人
      庚○○取得五樓之一係93年12月因拍買而取得），7樓由
      元大証券公司取得，共有人甚少，而如上所述，系爭鐵皮
      屋及水塔早於72年、78年間即已完成使用，若非當時即得
      原共有人全體同意，何能相安無事十數年，至96年間止均
      未見共有人紛爭，是上訴人主張，其等於取得各樓層所有
      權後，各共有人即約定頂樓部分供其裝置冷卻水塔、及管
      線機房之用，查與民國70年代前後，公寓大廈各共有人通
      常均約定，一樓所有權人有權使用地面空地（上訴人合作
      金庫係一樓所有權人，故曾於一樓後院空地建有地上物，
      於一審期間已拆除），而頂樓（本件為七樓）所有人則有
      權利用頂樓平台搭建使用地上物，與當時常見之公寓大樓
      交易習慣相符，其主張堪以採信。
    (2)此項約定，其他共有人均未曾提出異議，未加干涉，相互
      容認歷經二十四年、十八年以上，相安無事，甚至於93年
      6月間，被上訴人之前手京城銀行因拍賣而繼受原共有人
      陳櫻桂之系爭4389建號之房屋，向土地共有人黃三秦買受
      系爭共有土地後，至96年9月三年之間，亦未曾有任何對
      上訴人使用系爭樓頂搭建系爭地上物、冷卻水塔之事，有
      何異議或干，是過去多年來各共有人對上開使用現況均
      相安無事，依上說明，上訴人主張有默示分管之約定，應
      屬可信。查京城銀行係金融機構，於業務上經常處理不動
      產之徵信評估拍賣等作業，對於不動產之使用情形、分管
      狀況、有無租賃、借貸等占有等情形，於業務上必甚為注
      意，其等於拍買系爭房地時，必已知悉上訴人於頂樓所蓋
      建裝設之鐵皮屋與冷卻水塔，因而知悉原共有人相互間之
      分管狀態，依上說明，京城銀行即應受上訴人與其前手之
      分管契約之拘束，而被上訴人嗣後再向京城銀行買受，亦
      應受上開分管契約之拘束。上訴人此部分主張，尚屬可採
      。
    (3)被上訴人抗辯前共有人對上訴人之上開地上物、水塔係單
      純之沈默，不得謂為默示之意思表示，其不受分管契約之
      拘束云云，查系爭建物頂樓於72年及78年間，即經上訴人
      搭建鐵皮屋及冷卻水塔使用。且依系爭建物目前之照片，
      由外觀上亦明顯可知系爭搭建行為已行之有年，有照片7
      幀可稽（見本院卷(二)第18至23頁），被上訴人於96年9月
      間自前手買受系爭6樓之2房地時，已明知系爭建物頂樓係
      由上訴人供作搭建鐵皮屋及冷卻水塔使用，對於共有人間
      就系爭建物頂樓有分管契約存在，亦可得而知，則依上開
      說明，被上訴人亦應受分管契約之拘束。
    (4)系爭頂樓之鐵皮屋等工作物、設施，是否係違章建築，核
      屬縣市政府建築、都市管理之行政處理問題，與共有人分
      管契約之效力不生影響，兩造就此所為攻防，與本件判斷
      不生影響，併予敘明。
五、從而，被上訴人依民法第八百二十一條及第七百六十七條之
    規定，請求上訴人元大証券公司將如原判決附圖所示A部分
    面積44.88平方公尺鋼架鐵皮屋、B部分面積83.41平方公尺
    鋼架鐵皮屋及C部分面積5.72平方公尺玻璃纖維冷卻水塔拆
    除，上訴人合作金庫將D部分面積5.72平方公尺玻璃纖維冷
    卻水塔拆除，將頂樓騰空返還予被上訴人及其他全體共有人
    ，為無理由，不應准許，其假執行聲請亦失所附麗，應併予
    駁回。原審未予詳查，遽准上訴人請求，經核與法未合，應
    由本院廢棄改判如主文第二項所示。
六、本件事證已臻明確，兩造其餘攻擊、防禦方法，經核與本件
    判決結果均不生影響，爰不逐一論述。
七、據上論結，本件上訴為有理由，依民事訴訟法第四百五十條
    、第七十八條，判決如主文。
中    華    民    國    99    年    6    月    22    日
                  民事第四庭    審判長法  官    吳上康
                                      法  官    陳珍如
                                      法  官    王金龍
上為正本係照原本作成。
不得上訴。
中    華    民    國    99    年    6     月    23    日
                                      書記官    謝淑玉

司法院資訊處製作；財團法人民間司法改革基金會備份。
